---
title: "ProjekAkhir"
output: pdf_document
date: "2024-11-30"
---

#Anggota Kelompok
#Baiq Afifah Hanum / 123220037
#Naufal Laudza Rochmadi / 123220093
#Sakti Maulana Ibrahim / 123220101


```{r setup, include=FALSE}
knitr::opts_chunk$set(echo = TRUE)
```

# ImportLibrary dan Dataset

```{r}
library(tidyverse)
library(caret)
library(randomForest)
library(here)
library(readxl)
library(ggplot2)
library(dplyr)
library(shiny)
library(shinydashboard)


```


##Mengimpor Dataset
```{r}
data <- read_excel("DataPencemaranUdara.xlsx")
print(head(data))

```

##Memahami Struktur data
```{r}
str(data)      # Struktur dataset
summary(data)  # Statistik deskriptif
head(data)     

```

#DataPreprocessing

## Menghapus tanggal yang kosong
```{r}
data = data[!is.na(data$tanggal), ]
```

## Menghapus kategori tidak ada data

```{r}
data = data[data$categori != "TIDAK ADA DATA", ]
```


```{r}
data = data[data$categori != "SANGAT TIDAK SEHAT", ]
```
##Ubah nama baik menjadi sehat
```{r}
# Ubah nama kategori "Baik" menjadi "Sehat"
data = data %>%
  mutate(categori = ifelse(categori == "BAIK", "SEHAT", categori))

str(data)
```



##Konversi Kolom Numerik
```{r}
data$pm10 = as.numeric(data$pm10)
data$so2 = as.numeric(data$so2)
data$co = as.numeric(data$co)
data$o3 = as.numeric(data$o3)
data$no2 = as.numeric(data$no2)

```

##ubah tipe kategori ke factor
```{r}
data$categori = as.factor(data$categori)

str(data)      # Struktur dataset
summary(data)
```

##Mengganti kolom yang bernilai NA menjadi rata-rata(mean)

```{r}
data_cleansing <- data %>%
  mutate(
    pm10 = round(ifelse(is.na(pm10), mean(pm10, na.rm = TRUE), pm10), 2),
    so2 = round(ifelse(is.na(so2), mean(so2, na.rm = TRUE), so2), 2),
    co = round(ifelse(is.na(co), mean(co, na.rm = TRUE), co), 2),
    o3 = round(ifelse(is.na(o3), mean(o3, na.rm = TRUE), o3), 2),
    no2 = round(ifelse(is.na(no2), mean(no2, na.rm = TRUE), no2), 2)
  )
```


##Cek kembali
```{r}
colSums(is.na(data_cleansing))
```

```{r}
data_siap = data_cleansing %>% select(-tanggal, -periode_data, -stasiun, -critical, -max)
```

#Exploratory Data Analysis

#Distribusi Kategori
```{r}
# Pie chart dengan tampilan yang lebih bagus
library(scales)  # Untuk label persentase

# Hitung persentase kategori
pie_data <- data_siap %>%
  group_by(categori) %>%
  summarise(count = n()) %>%
  mutate(percentage = count / sum(count) * 100)  # Tambahkan kolom persentase

# Plot pie chart
ggplot(pie_data, aes(x = "", y = count, fill = categori)) +
  geom_bar(stat = "identity", width = 1, color = "white") +
  coord_polar(theta = "y") +
  geom_text(aes(label = paste0(round(percentage, 1), "%")), 
            position = position_stack(vjust = 0.5), 
            size = 5, color = "white") +
  scale_fill_brewer(palette = "Set2") +  # Gunakan palet warna yang harmonis
  labs(
    title = "Proporsi Kategori Udara",
    fill = "Kategori"
  ) +
  theme_void() +  # Hapus grid dan background
  theme(
    plot.title = element_text(size = 16, face = "bold", hjust = 0.5),
    legend.title = element_text(size = 12),
    legend.text = element_text(size = 10)
  )

```

```{r}
ggplot(bar_data, aes(x = reorder(categori, -count), y = count, fill = categori)) +
  geom_bar(stat = "identity", color = "white", width = 0.8) +
  geom_text(aes(label = paste0(round(percentage, 1), "%")), 
            vjust = -0.3,  # Tambahkan padding agar teks tidak terpotong
            size = 5, 
            color = "black") +
  scale_fill_brewer(palette = "Set2") +  # Palet warna harmonis
  scale_y_continuous(expand = expansion(mult = c(0, 0.1))) +  # Tambahkan ruang di atas
  labs(
    title = "Distribusi Kategori Udara",
    x = "Kategori",
    y = "Jumlah",
    fill = "Kategori"
  ) +
  theme_minimal() +  # Tema sederhana
  theme(
    plot.title = element_text(size = 16, face = "bold", hjust = 0.5),
    axis.title.x = element_text(size = 12, face = "bold"),
    axis.title.y = element_text(size = 12, face = "bold"),
    axis.text.x = element_text(size = 10, angle = 45, hjust = 1),
    axis.text.y = element_text(size = 10),
    legend.title = element_text(size = 12),
    legend.text = element_text(size = 10)
  )
```


#histogram penyebaran data
```{r}
# Visualisasi Distribusi Variabel Polutan dengan ggplot2
library(ggplot2)

# List variabel polutan
pollutants <- c("pm10", "so2", "co", "o3", "no2")

# Membuat dataframe dalam format long (lebih cocok untuk ggplot)
data_long <- data_siap %>%
  select(all_of(pollutants)) %>%
  pivot_longer(cols = everything(), names_to = "Pollutant", values_to = "Value")

# Membuat histogram dengan ggplot
ggplot(data_long, aes(x = Value, fill = Pollutant)) +
  geom_histogram(bins = 30, color = "white", alpha = 0.8) +
  facet_wrap(~ Pollutant, scales = "free", ncol = 2) + # Plot terpisah untuk setiap polutan
  labs(
    title = "Distribusi Variabel Polutan",
    x = "Konsentrasi",
    y = "Frekuensi"
  ) +
  theme_minimal() +
  scale_fill_brewer(palette = "Set2") +
  theme(
    strip.text = element_text(size = 12, face = "bold"), # Membuat judul facet lebih jelas
    legend.position = "none" # Menghilangkan legend (karena label sudah di facet)
  )


```



#Boxplot
```{r}
# Mengubah data menjadi format long
data_long <- data_siap %>%
  select(pm10, so2, co, o3, no2) %>%
  pivot_longer(cols = everything(), names_to = "Pollutant", values_to = "Value")

# Membuat boxplot menggunakan ggplot
ggplot(data_long, aes(x = Pollutant, y = Value, fill = Pollutant)) +
  geom_boxplot(outlier.colour = "red", outlier.shape = 16, outlier.size = 2) +
  labs(
    title = "Boxplot untuk Setiap Variabel Polutan",
    x = "Pollutant",
    y = "Konsentrasi"
  ) +
  theme_minimal() +
  scale_fill_brewer(palette = "Set2") +
  theme(
    legend.position = "none",  # Menghilangkan legend
    axis.text.x = element_text(angle = 45, hjust = 1)  # Rotasi label sumbu x
  )

```


```{r}
# Korelasi dan heatmap dengan tampilan lebih bagus
library(ggplot2)

# Hitung matriks korelasi
cor_matrix <- cor(data_siap[, pollutants])

# Ubah ke format long untuk visualisasi
melted_cor_matrix <- melt(cor_matrix)

# Plot heatmap
ggplot(data = melted_cor_matrix, aes(x = Var1, y = Var2, fill = value)) +
  geom_tile(color = "white") +  # Tile dengan border putih untuk pemisahan
  geom_text(aes(label = round(value, 2)), color = "black", size = 4) +  # Tambahkan nilai korelasi
  scale_fill_gradient2(
    low = "red", high = "blue", mid = "white", 
    midpoint = 0, limit = c(-1, 1), space = "Lab", 
    name = "Korelasi"
  ) +
  labs(
    title = "Heatmap Korelasi Antar Polutan",
    x = "Polutan",
    y = "Polutan",
    fill = "Korelasi"
  ) +
  theme_minimal() +  # Tema sederhana namun bersih
  theme(
    plot.title = element_text(size = 16, hjust = 0.5),  # Judul lebih besar dan di tengah
    axis.text.x = element_text(angle = 45, vjust = 1, hjust = 1, size = 10),  # Rotasi label X
    axis.text.y = element_text(size = 10),  # Ukuran teks Y
    legend.title = element_text(size = 12),
    legend.text = element_text(size = 10)
  )

```

```{r}
print(head(data_siap))
```


#Data Splitting

## membagi ke dalam training data dan test data
```{r}
# Proporsi split: 80% training, 20% testing
set.seed(3793101)  # Untuk hasil yang konsisten
train_index = createDataPartition(data_siap$categori, p = 0.8, list = FALSE)

# Subset data
train_data = data_siap[train_index, ]
test_data = data_siap[-train_index, ]

```

#Model Building
```{r}
model_rf = randomForest(categori ~ pm10 + so2 + co + o3 + no2, 
                         data = train_data, 
                         importance = TRUE, 
                         ntree = 100)  # Jumlah pohon dalam random forest

```

##melihat random forest
```{r}
# Ringkasan model
print(model_rf)

# Ringkasan lebih detail
summary(model_rf)
```

# Evaluasi Model

```{r}
predictions = predict(model_rf, test_data)

```

```{r}
confusion_matrix = confusionMatrix(predictions, test_data$categori)
print(confusion_matrix)
```
```{r}
# Konversi matriks menjadi data frame
cm_df <- as.data.frame(as.table(confusion_matrix$table))

# ubah kolom agar lebih deskriptif
colnames(cm_df) <- c("Actual", "Predicted", "Frequency")

# Plot matriks kebingungan
ggplot(cm_df, aes(x = Predicted, y = Actual, fill = Frequency)) +
  geom_tile(color = "white") +
  geom_text(aes(label = Frequency), size = 5) +
  scale_fill_gradient(low = "lightblue", high = "blue") +
  labs(
    title = "Confusion Matrix",
    x = "Predicted",
    y = "Actual",
    fill = "Frequency"
  ) +
  theme_minimal()
```



```{r}
ui <- dashboardPage(
  dashboardHeader(title = "Analisis Pencemaran Udara"),
  dashboardSidebar(disable = TRUE),
  dashboardBody(
    fluidRow(
      column(4,
        valueBoxOutput("total_data", width = 12),
        valueBoxOutput("total_sehat", width = 12),
        valueBoxOutput("total_sedang", width = 12),
        valueBoxOutput("total_tidak_sehat", width = 12),
        box(
          title = "Prediksi Kategori Udara", 
          width = 12,
          status = "warning", 
          solidHeader = TRUE,
          column(12, numericInput("pm10", "PM10:", value = 50, min = 0)),
          column(12, numericInput("so2", "SO2:", value = 10, min = 0)),
          column(12, numericInput("co", "CO:", value = 1, min = 0)),
          column(12, numericInput("o3", "O3:", value = 20, min = 0)),
          column(12, numericInput("no2", "NO2:", value = 15, min = 0)),
          column(12, actionButton("predict_btn", "Prediksi Kategori", class = "btn-primary")),
          column(12, textOutput("prediction_result"))
        )
      ),
      column(8,
        box(
          title = "Hubungan Variabel Polusi", 
          width = 12,
          status = "primary", 
          solidHeader = TRUE,
          fluidRow(
            column(4, 
              selectInput("x_var", "Variabel X:", 
                choices = c("PM10" = "pm10", "SO2" = "so2", 
                            "CO" = "co", "O3" = "o3", "NO2" = "no2"),
                selected = "pm10")
            ),
            column(4, 
              selectInput("y_var", "Variabel Y:", 
                choices = c("PM10" = "pm10", "SO2" = "so2", 
                            "CO" = "co", "O3" = "o3", "NO2" = "no2"),
                selected = "no2")
            ),
            column(4,
              checkboxInput("show_category", "Tampilkan Kategori", value = TRUE)
            )
          ),
          plotOutput("dynamic_scatter_plot", height = "350px")
        )
      )
    )
  )
)

server <- function(input, output) {
  output$total_data <- renderValueBox({
    valueBox("Total Data", nrow(data_siap), icon = icon("database"), color = "blue")
  })
  
  output$total_sehat <- renderValueBox({
    valueBox("Total Sehat", sum(data_siap$categori == "SEHAT"), icon = icon("check-circle"), color = "green")
  })
  
  output$total_sedang <- renderValueBox({
    valueBox("Total Sedang", sum(data_siap$categori == "SEDANG"), icon = icon("minus-circle"), color = "yellow")
  })
  
  output$total_tidak_sehat <- renderValueBox({
    valueBox("Total Tidak Sehat", sum(data_siap$categori == "TIDAK SEHAT"), icon = icon("times-circle"), color = "red")
  })
  
  output$dynamic_scatter_plot <- renderPlot({
    req(input$x_var != input$y_var)
    
    p <- ggplot(data_siap, aes_string(x = input$x_var, y = input$y_var))
    
    if(input$show_category) {
      p <- p + geom_point(aes(color = categori), alpha = 0.7, size = 3) +
        scale_color_manual(values = c("SEHAT" = "green", "SEDANG" = "yellow", "TIDAK SEHAT" = "red"), name = "Kategori")
    } else {
      p <- p + geom_point(alpha = 0.7, size = 3)
    }
    
    p + 
      labs(
        title = paste("Hubungan", input$x_var, "dan", input$y_var),
        x = input$x_var,
        y = input$y_var
      ) +
      theme_minimal()
  })
  
  prediction <- eventReactive(input$predict_btn, {
    user_input <- data.frame(
      pm10 = input$pm10,
      so2 = input$so2,
      co = input$co,
      o3 = input$o3,
      no2 = input$no2
    )
    
    predict(model_rf, user_input)
  })
  
  output$prediction_result <- renderText({
    req(prediction())
    paste("Hasil Prediksi: Kategori Udara adalah", prediction())
  })
}

shinyApp(ui, server)


```

